臺灣高等法院刑事判決
110年度上易字第1051號
上  訴  人  臺灣新竹地方檢察署檢察官
被      告  李立森


上列上訴人因被告違反毒品危害防制條例案件，不服臺灣新竹地
方法院109年度簡上字第85號，中華民國110年4月15日第一審判
決（聲請簡易判決處刑案號：臺灣新竹地方檢察署109年度毒偵
字第681號、第927號），提起上訴，本院判決如下：
    主  文
上訴駁回。
    理  由
一、聲請簡易判決處刑意旨略以：被告甲○○基於施用第二級毒品
    之犯意，於民國109年4月1日下午2時許，在其位於新竹縣湖
    口鄉中平路之上開住處，以玻璃球燒烤方式，施用第二級毒
    品甲基安非他命1次。嗣經警於109年4月6日晚上6時17分許
    持拘票前往上開住處執行拘提，並採集其尿液送驗，結果呈
    安非他命、甲基安非他命陽性反應，因認被告涉犯毒品危害
    防制條例第10條第2項之施用第二級毒品罪嫌云云。
二、原判決意旨略以：被告前因施用毒品案件，經原審裁定送觀
    察、勒戒後，認無繼續施用毒品傾向，於87年9月1日執行完
    畢釋放出所，經判決免刑確定。復於上開觀察勒戒執行完畢
    釋放後之5年內，經原審裁定送觀察、勒戒後，認無繼續施
    用毒品之傾向，於88年6月17日執行完畢釋放出所，經不起
    訴處分確定。又經原審裁定令入戒治處所施以強制戒治，於
    90年5月20日強制戒治完畢釋放出所，並判處有期徒刑8月確
    定。此後被告迭因施用毒品案件再經判決罪刑，然未再接受
    觀察、勒戒或強制戒治之執行。本案係被告經檢察官為附命
    戒癮治療之緩起訴期間內再犯。因被告於緩起訴期間內再犯
    本案之罪，且未完成戒癮治療、精神治療、心理輔導或其他
    適當之處遇措施，並違背預防再犯所為之必要命令，檢察官
    乃撤銷該等緩起訴處分確定。被告雖經檢察官為「附命緩起
    訴」之處分，惟其並未完成戒癮治療療程，故該緩起訴處分
    即不能等同受觀察、勒戒等處遇而已執行完畢，則檢察官聲
    請簡易判決處刑，與毒品危害防制條例第23條第2項之規定
    即有不合。爰依刑事訴訟法第455條之1第3項準用同法第369
    條第2項規定之意旨，撤銷原判決，逕改依通常程序自為第
    一審判決，並諭知公訴不受理等語。
三、上訴意旨略以：被告前經4次附命戒癮治療之緩起訴處分後
    ，再犯本案，顯見戒癮治療成效不彰，因此，檢察官重新裁
    量後採附命戒癮治療之緩起訴處分之可能性不高，基於訴訟
    經濟之考量，應以實施觀察、勒戒為適當，然原審法院合議
    庭以不告不理之訴訟基本原則為由，拒絕視個案情形，依職
    權裁定令被告入勒戒處所為觀察、勒戒，顯有未合云云。
四、按起訴之程式違背規定者，應諭知不受理之判決，並得不經
    言詞辯論為之，刑事訴訟法第303條第1款、第307條分別定
    有明文。而施用第一、二級毒品為犯罪行為，毒品危害防制
    條例第10條設有處罰規定。故施用第一、二級毒品者，本應
    科以刑罰。惟基於刑事政策，對合於一定條件之施用者，則
    依同條例第20條之規定，施以觀察、勒戒及強制戒治之保安
    處分。又民國109年1月15日修正公布，同年7月15日施行之
    毒品危害防制條例第20條第3項規定，犯第10條之罪於觀察
    、勒戒或強制戒治執行完畢釋放後，3年後再犯第10條之罪
    者，適用本條前2項之規定。上開所謂「3年後再犯」，只要
    本次再犯（不論修正施行前、後）距最近一次觀察、勒戒或
    強制戒治執行完畢釋放後，已逾3年者，即該當之，不因其
    間有無犯第10條之罪經起訴、判刑或執行而受影響（最高法
    院刑事大法庭109年度台上大字第3826號裁定參照）。而同
    條例第23條第2項規定「觀察、勒戒或強制戒治執行完畢釋
    放後，3年内再犯第10條之罪者，檢察官或少年法院（地方
    法院少年法庭）應依法追訴或裁定交付審理」，已明定對同
    條例第10條第1項、第2項所定施用毒品罪之起訴，須具備觀
    察、勒戒、強制戒治等保安處分執行完畢釋放後3年内再犯
    之要件，即係以「觀察、勒戒或強制戒治執行完畢釋放後，
    3年內再犯」為其訴追條件，至於起訴、判刑或執行等刑事
    處罰執行完畢釋放後3年内再犯之情形，則不屬之（最高法
    院109年度台上字第3522號、第3758號、第3777號判決意旨
    、109年度台上大字第3536號裁定參照）。又同條例第24條
    第1項規定「附命完成戒癮治療之緩起訴處分」(下稱「附命
    緩起訴」）程序，犯同條例第10條第1項、第2項之施用第一
    級或第二級毒品罪者，如已完成「附命緩起訴」之戒癮治療
    ，事實上已接受等同「觀察、勒戒或強制戒治」執行完畢釋
    放之處遇，則如於同條例第23條第2項所定「3年」内，再犯
    施用第一級或第二級毒品罪，顯現其再犯率甚高，原規劃之
    「附命緩起訴」完成戒癮治療制度功能無法發揮成效，已無
    再次接受「觀察、勒戒或強制戒治」處遇之必要，自應依該
    條例第23條第2項規定之相同法理，逕行追訴（提起公訴或
    聲請簡易判決處刑），而無再依該條例第20條第1項重行聲
    請觀察、勒戒或強制戒治之必要。此經「附命緩起訴」，應
    以經「附命緩起訴」並完成戒癮治療後，起算該「3年」内
    再犯之期間（最高法院109年度台非字第76號、第77號判決
    意旨參照)。至被告在「戒癮治療」完成前，難認得與觀察
    、勒戒「已執行完畢」之情形等同視之。被告於緩起訴期間
    既未完成戒癮治療，因不等同曾受觀察、勒戒執行完畢之處
    遇，自應回復原緩起訴處分不存在之狀態，由檢察官依現行
    法規定為相關處分，不得逕行起訴（最高法院110年度台非
    字第98號判決意旨參照)。復按本次修法雖於毒品危害防制
    條例第35條之1定有過渡條款，惟該條文第2款前段僅規定：
    「審理中之案件，由法院或少年法院（地方法院少年法庭）
    依修正後規定處理」，且其立法理由雖說明：「若該等案件
    於修正施行前已繫屬於法院或少年法院（地方法院少年法庭
    ）者，為求程序之經濟，法院或少年法院（地方法院少年法
    庭）應依修正施行後之規定處理，即應依職權為觀察、勒戒
    或強制戒治之裁定」等旨，然並未顧本次修法後之現行毒品
    政策，對於施用毒品者，係採「觀察、勒戒或強制戒治」（
    即機構內處遇）及毒品條例第24條「附命完成戒癮治療緩起
    訴」（即機構外處遇）之雙軌制治療處遇，暨本次修正之該
    條例第24條之規定，已擴大對施用毒品者，能視個別情況給
    予繳納處分金、義務勞務、心理輔導或其他預防再犯措施等
    顯然對被告較為有利之多元化緩起訴處遇精神。故法院若認
    檢察官未及審酌被告有無不適合附命完成戒癮治療等緩起訴
    處分情形，倘逕予裁定觀察、勒戒，被告顯然不利或有失公
    平，而宜由檢察官再行斟酌者，即應認起訴違背規定且無從
    補正而判決不受理。是解釋毒品條例第35條之1第2款前段所
    稱「依修正後規定處理」本文，指就被告本次再犯第10條之
    罪，距其最近1次觀察、勒戒或強制戒治執行完畢釋放後，
    已逾3年者，法院得視個案情形，就依職權裁定令被告入勒
    戒處所觀察、勒戒，或依刑事訴訟法第303條第1款規定為不
    受理之判決，擇一適用（最高法院109年度台抗大字第1771
    號裁判意旨參照）。
五、經查：
  ㈠被告前因施用毒品案件，經原審以87年度易字第364號裁定送
    觀察、勒戒後，認無繼續施用毒品傾向，於87年9月1日執行
    完畢釋放出所，並經判決免刑確定。復於上開觀察勒戒執行
    完畢釋放後5年內之88年間，再因施用毒品案件，經原審以8
    8年度毒聲字第545號裁定送觀察、勒戒後，認無繼續施用毒
    品之傾向，於88年6月17日執行完畢釋放出所，經檢察官不
    起訴處分確定。又於88年間因施用毒品案件，經原審以89年
    度毒聲字第905號裁定令入戒治處所施以強制戒治，於90年5
    月20日強制戒治完畢釋放出所。其後，被告再因施用毒品案
    件，經臺灣新竹地方檢察署檢察官為108年度毒偵字第968、
    969號、108年度毒偵字第1425、1524號、108年度毒偵字第1
    699號、109年度毒偵字第146、550號等附命戒癮治療之緩起
    訴處分，因被告於緩起訴期間內之109年4月1日再犯本案施
    用第二級毒品犯行，且未依規定前往接受尿液檢驗及至醫療
    機構接受戒癮治療，而有未完成戒癮治療、精神治療、心理
    輔導或其他適當之處遇措施，並違背預防再犯所為之必要命
    令，同署檢察官乃於上開緩起訴處分所附戒癮治療療程完成
    前，以109年度撤緩字第260、261、262、263號撤銷該等緩
    起訴處分確定，有各該處分書、本院被告前案紀錄表可查。
    是被告前因戒癮治療未完成，緩起訴處分遭撤銷，即無從等
    同「觀察、勒戒」處分已經完成，不能認為已經觀察、勒戒
    執行完畢。則被告於109年4月1日下午2時許所犯本案施用第
    二級毒品犯行，顯與其最近1次因施用毒品而經強制戒治執
    行完畢釋放之90年5月20日相距已逾3年，依上開規定及說明
    ，本案即應予觀察、勒戒或為附命完成戒癮治療之緩起訴處
    分。原審依新修正之毒品危害防制條例規定，認本案不得追
    訴，以起訴程序違背規定，諭知不受理判決，核其適用法律
    並無違誤，應予維持。至原審法院合議庭既撤銷原簡易庭之
    判決，改依第一審通常程序審判，而為第一審判決，則原判
    決教示欄有關不得上訴之記載，即屬誤載，檢察官不服原審
    法院合議庭之判決，自得上訴本院，不因原判決上開誤載而
    受影響，附此敘明。
  ㈡上訴意旨固以被告前經4次附命戒癮治療之緩起訴處分後，再
    犯本案，顯見戒癮治療成效不彰，因此，檢察官重新裁量後
    採附命戒癮治療之緩起訴處分之可能性不高，基於訴訟經濟
    之考量，應以實施觀察、勒戒為適當，原審未依職權裁定令
    被告入勒戒處所為觀察、勒戒，即有未合云云。惟被告前曾
    經為附命完成戒癮治療之緩起訴處分，惟被告於緩起訴處分
    期間內再犯本案，且未依規定接受尿液檢驗及至醫療機構接
    受戒癮治療，而有未完成戒癮治療、精神治療、心理輔導或
    其他適當之處遇措施，並違背預防再犯所為之必要命令，而
    未完成「附命緩起訴之戒癮治療」，無從認其事實上已接受
    等同「觀察、勒戒或強制戒治」執行完畢釋放之處遇。則被
    告本案犯施用第二級毒品甲基安非他命之行為時間，係於10
    9年4月1日下午2時許，已在其90年5月20日即最近一次經強
    制戒治執行完畢釋放之3年後，依修正後之毒品危害防制條
    例第20條第3項規定，依法不得追訴處罰，檢察官逕行起訴
    ，其起訴已違背規定。又依據上開最高法院刑事大法庭裁定
    意旨，就本次再犯毒品危害防制條例第10條之罪，距最近1
    次觀察、勒戒或強制戒治執行完畢釋放後，已逾3年者，法
    院得視個案情形，就依職權裁定令被告入勒戒處所觀察、勒
    戒，或依刑事訴訟法第303條第1款規定為不受理之判決，擇
    一適用，故原審法院合議庭認本案若依職權為觀察、勒戒裁
    定尚有不妥，而為公訴不受理之判決，核無違誤。是以，上
    訴意旨指摘原審應逕依職權為觀察、勒戒之裁定云云，實難
    憑採。
  ㈢綜上所述，原審以本案起訴之程序違背規定，依刑事訴訟法
    第303條第1款之規定諭知公訴不受理之判決，於法核無不合
    。檢察官提起上訴，指摘原判決違誤，為無理由，應予駁回
    ，並不經言詞辯論為之。
中　　華　　民　　國　　110 　年　　6 　　月　　2 　　日
                  刑事第八庭  審判長法　官 陳世宗
                                    法　官 呂寧莉
                                    法　官 周明鴻
以上正本證明與原本無異。
不得上訴。
                                    書記官 謝雪紅
中　　華　　民　　國　　110 　年　　6 　　月　　2 　　日